臺灣高等法院高雄分院刑事判決
111年度上訴字第298號
上  訴  人  
即  被  告  毛紹紀



上列上訴人因偽造文書等案件，不服臺灣高雄地方法院110年度
審訴字第760號，中華民國111年1月10日第一審判決（起訴案號
：臺灣高雄地方檢察署110年度偵字第13308號），提起上訴，本
院判決如下：
    主  文
原判決關於事實一㈡後段之業務侵占暨不得易科罰金定應執行刑
部分，均撤銷。
毛紹紀犯業務侵占罪，處有期徒刑柒月。未扣案之犯罪所得新臺
幣貳拾貳萬參仟捌佰貳拾捌元沒收，於全部或一部不能沒收或不
宜執行沒收時，追徵其價額。
其他上訴駁回。
上開撤銷改判所處之有期徒刑柒月與駁回上訴所處之有期徒刑柒
月部分（即不得易科罰金部分），應執行有期徒刑壹年。
    事  實
一、毛紹紀於民國108年10月某日起至110年1月底，任職於址設
    高雄市○○區○○里○○○路00號1樓拓Ｏ石材有限公司（下稱拓Ｏ公
    司、負責人劉Ｏ涛），擔任業務人員，負責接洽購買建材、
    需室內裝潢之客戶，並代收客戶所繳款項，為從事業務之人
    。詎毛紹紀竟因與人發生車禍，急需金錢以賠償對方，竟分
    別為下述犯行：
㈠、意圖為自己不法所有，基於業務侵占犯意，接續於109年12月
    5日、109年12月31日、110年1月18日及110年1月26日，於高
    雄市瀋陽街某處工地，向林Ｏ貴收取購買大理石之款項新臺
    幣（下同）30,000元、5,000元、20,000元及45,000元（合
    計10萬元），嗣毛紹紀收取上開款項後，未如數將所收款項
    繳回拓Ｏ公司，僅將其中2萬元繳回拓Ｏ公司，其餘8萬元，則
    易持有為所有而予以侵占入己，挪作他用。
㈡、於110年1月28日17時30分許，在客戶賴Ｏ玉位於高雄市○○區○○
    ○路000號住處，向賴Ｏ玉收取建築工程費用，竟意圖為自己
    不法所有，基於行使偽造私文書及詐欺取財之犯意，持其於
    不詳時間、地點所偽造之拓Ｏ公司請款單1紙，並將請款單之
    應請領金額由233,828元（含已給付之定金10,000元）偽填
    為277,886元後，持向賴Ｏ玉請款而行使，致賴Ｏ玉陷於錯誤
    ，合計交付工程款277,886元（含先前給付之定金10,000元
    ）予毛紹紀，以此方式向賴Ｏ玉詐取44,058元得逞。嗣毛紹
    紀取得上開工程款項後，除將先前之定金10,000元繳回拓Ｏ
    公司外，另基於業務侵占犯意，持有多次退票紀錄之祥勝興
    業有限公司所開立支票1張（票據號碼：DA0000000、發票日
    ：110年2月20日）交給拓Ｏ公司，佯稱係客戶賴Ｏ玉所交付用
    以支付工程款之支票，易持有為所有，而將其餘賴Ｏ玉應支
    付拓Ｏ公司之工程款223,828元侵占入己。
㈢、於110年1月29日，在高雄市苓雅一路某處工地向王Ｏ票收取購
    買大理石款項29,567元，毛紹紀取得上開款項後，竟意圖為
    自己不法所有，基於業務侵占犯意，未將上開收取之款項交
    付「拓Ｏ公司」，而予以侵占入己。嗣拓Ｏ公司負責人劉Ｏ涛
    持前開支票提示兌現，遭退票後，察覺有異，報警處理，始
    悉上情。
二、案經拓Ｏ公司告訴由高雄市政府警察局林園分局報告臺灣高
    雄地方檢察署檢察官偵查起訴。
    理  由
壹、證據能力：
　　本判決所引用屬於傳聞證據部分，均已依法踐行調查證據程
    序，且檢察官及被告於本院審理時均明示同意有證據能力（
    見本院卷第131頁），審酌該等證據作成時情況，並無違法
    取證之瑕疵，且無顯不可信之情形，以之作為證據應屬適當
    ，依刑事訴訟法第159條之5第1項規定，均有證據能力。
貳、實體部分：
一、上開事實，業據上訴人即被告毛紹紀於警詢（見警卷第1、2
    頁）、偵訊（見偵卷第44至46頁）、原審及本院審理時（見
    原審卷第33、49、55頁，本院卷第130、140頁）均坦承不諱
    ，核與證人即拓Ｏ公司負責人劉Ｏ涛於警詢與偵訊（見警卷第
    4至7頁，偵卷第46至48頁）、證人林Ｏ貴於偵訊（見偵卷第4
    9頁）、證人賴Ｏ玉於偵訊（見偵卷第49至51頁）及證人王Ｏ
    票於偵訊（見偵卷第48頁）之證述大致相符；且有證人林Ｏ
    貴提供之筆記影本1份（見偵卷第61至65頁）、真實請款單
    、偽造請款單各1份（見警卷第25、26頁）、支票影本、退
    票理由單影本、票據資訊連結作業查詢結果各1份（見警卷
    第24頁，偵卷第75至92頁）在卷可佐。又查：
㈠、被告如事實一㈡前段部分，拓Ｏ公司負責人劉Ｏ涛於本院雖陳稱
    ：被告係塗改請款單上之數量、單價及金額等欄位等語（見
    本院卷第74頁），然稽之卷附拓Ｏ公司之真、假請款單各1張
    ，其中真正之請款單，係以電腦打字、下方另有印載「拓Ｏ
    公司」之地址、連絡人劉Ｏ涛之行動電話號碼及帳號等之文
    字（見警卷第18頁）；反觀被告持向賴Ｏ玉行騙之假的請款
    單，則係以手寫方式為之、請款單下方為空白，並無如上開
    真正之請款單下方所印載之文字（見警卷第17頁），就此以
    觀，尚難逕認被告係「變造」方式為之，此部分犯罪手法應
    認係「偽造」無誤。
㈡、本件事實一㈡之拓Ｏ公司向賴Ｏ玉請款之真正請款單所載金額為
    233,828元，係包含先前賴Ｏ玉已支付拓Ｏ公司之定金10,000
    元，且被告有將該10,000元定金繳回「拓Ｏ公司」，被告本
    次所侵占之應繳回拓Ｏ公司款項為223,828元，並非起訴書所
    載之233,828元，此據劉Ｏ涛於本院陳述明確（見本院卷第74
    至75頁），核與上開真正之拓Ｏ公司請款單所載「已收定金1
    0,000元」等情相符（見警卷第18頁）。基此，公訴意旨認
    被告此部分侵占金額為233,828元，容有誤會，應予更正。
㈢、綜上所述，足認被告之任意性自白，核與卷內積極事證相符
    ，堪以採認。本件事證明確，被告上開犯行均堪認定，應依
    法論科。
二、論罪：
　　核被告如事實一㈠㈢所為，均係犯刑法第336條第2項之業務侵
    占罪（共2罪）；另事實一㈡前段所為，係犯刑法第216條、
    第210條之行使偽造私文書罪及同法第339條第1項之詐欺取
    財罪；事實一㈡後段所為，係犯同法第336條第2項之業務侵
    占罪。被告偽造私文書之低度行為，應為行使之高度行為所
    吸收，不另論罪。又被告利用收受事實一㈠所示貨款之機會
    ，易持有為所有予以侵占入己之行為，係於密接時間為之，
    手法相同，基於同一業務侵占之犯罪故意，各行為之獨立性
    極為薄弱，依一般社會健全觀念，在時間上難以強行分開，
    在刑法評價上，以視為數個舉動之接續施行，合為包括之一
    行為予以評價，較為合理，應論以接續犯一罪。而被告於事
    實一㈡前段偽造虛偽不實請款單持向賴Ｏ玉施詐，係一行為同
    時觸犯行使偽造私文書及詐欺取財罪，為想像競合犯，依刑
    法第55條前段規定，從一重之行使偽造私文書罪處斷。被告
    所犯上開各罪間，犯意各別，行為之時、地有異、手段有別
    ，應分論併罰。
三、上訴論斷：
㈠、上訴駁回部分：
　　原判決就被告如事實一㈠㈢業務侵占及事實一㈡前段之行使偽
    造私文書部分，認事證明確，因而適用刑法第336條第2項、
    第216條、第210條、第339條第1項、第41條第1項前段、第8
    項、第51條第5款、第55條、第38條之1第1項前段、第3項規
    定，並以行為人之責任為基礎，審酌被告任職於拓Ｏ公司，
    擔任業務人員，本應忠於職守，竟利用職務上機會，侵占所
    收取之客戶工程款，且迄未與拓Ｏ公司和解或賠償損失；兼
    衡被告之教育程度為大專畢業，現在打零工，每日收入1400
    元，未婚，無小孩等智識、家庭及經濟狀況等個人責任基礎
    ，暨其犯罪之動機、目的、手段、所生損害等一切情狀，分
    別量處如附表編號１、2（行使偽造私文書部分）及３主文欄
    所示之刑（依序為有期徒刑7月、4月、6月），其中附表編
    號2（即事實一㈡前段部分）、3（即事實一㈢）之罪所處有期
    徒刑4月、6月，如易科罰金，均以新臺幣1,000元折算1日。
    另就上開附表編號2、3之罪所處之刑（得易科罰金部分），
    考量被告所犯各罪之罪質、犯罪持續時間、所生損害等情況
    ，酌定應執行有期徒刑8月，如易科罰金，以新臺幣1,000元
    折算1日。另沒收敘明：被告侵占如事實一㈠㈢及詐取如事實
    一㈡前段之各筆款項，均為其各次犯罪所得，雖未扣案，仍
    均應依刑法第38條之1第1項前段、第3項定宣告沒收，於全
    部或一部不能沒收或不宜執行沒收時，追徵其價額。經核原
    判決已敘述其認定被告此部分犯罪事實暨沒收所憑之證據、
    理由，且量刑已審酌前開等情及刑法第57條所列各款一切情
    狀，為其量刑責任之基礎，其認事用法皆無違誤，量刑暨定
    刑均稱妥適，並無任何偏重不當或違法之處。被告上訴指摘
    原判決此部分量刑過重，為無理由，應予駁回。
㈡、撤銷改判部分：
　⒈原判決關於被告如事實一㈡後段之業務侵占部分，認罪證明確
    ，予以論科，固非無見。惟查：被告此部分所侵占應繳回拓
    Ｏ公司之款項為223,828元，原判決未扣除被告之前已繳回拓
    Ｏ公司之10,000元，認被告本次侵占之金額為233,828元，並
    據以宣告沒收、追徵此部分之犯罪所得，自有未合。被告上
    訴雖未指摘及此，惟原判決此部分既有上述瑕庛，自應由本
    院將原判決關於事實一㈡後段之業務侵占暨不得易科 金定應
    執行刑部分撤銷改判。
　⒉量刑：
　　爰以行為人之責任為基礎，審酌被告約自89年間起，即有多
    項侵占等侵害他人財產法益之相關犯罪前科，並數次入監執
    行，素行非佳，此有臺灣高等法院被告前案紀錄表、在監在
    押紀錄表及相關案件檢索裁判資料可參（見本院卷第51至68
    、111至124頁），已非初犯，竟不思悔改，又於本件任職於
    拓Ｏ公司擔任業務人員期間，未忠於職守，利用職務上之機
    會侵占所收取之客戶工程款，且迄未與拓Ｏ公司和解或賠償
    損失，業據拓Ｏ公司負責人劉Ｏ涛於本院陳述明確（見本院卷
    第73頁）；兼衡被告坦承犯行之犯後態度，自稱教育程度大
    專畢業，目前在工地工作，月入約2至3萬元，未婚，無小孩
    等智識、家庭及經濟狀況（見本院卷第141頁），暨其犯罪
    之動機、目的、手段、所生損害等一切情狀，量處如主文第
    二項所示之刑（即附表編號2後段業務侵占部分）。
  ⒊沒收：
　　被告侵占如事實一㈡後段之款項，為其本次犯罪所得，雖未
    扣案，仍應依刑法第38條之1第1項前段、第3項定宣告沒收
    ，於全部或一部不能沒收或不宜執行沒收時，追徵其價額。
㈢、定應執行刑（不得易科罰金部分）：
　　被告上開撤銷改判所處之有期徒刑7月與駁回上訴所處有期
    徒刑7月部分，審酌被告所犯各罪之犯罪時間尚屬集中（約1
    09年12月至110年1月間），被害人同一、犯罪手法大致相同
    、金額分別為8萬元及223,828元，如以實質累加之方式定應
    執行刑，處罰之刑度顯將超過其行為之不法內涵，認以隨罪
    數增加遞減刑罰之方式，已足以評價其行為之不法，復考量
    被告之行為對社會秩序及交易安全之影響等情，酌定應執行
    有期徒刑如主文第四項所示。
據上論結，應依刑事訴訟法第368條、第369條第1項前段、第364
條、第299條第1項前段，刑法第336條第2項、第51條第5款、第3
8條之1第1項前段、第3項，判決如主文。　　
本案經檢察官張媛舒提起公訴，檢察官曾靖雅到庭執行職務。
中　　華　　民　　國　　111 　年　　6 　　月　　7 　　日
                  刑事第五庭    審判長法  官  簡志瑩
                                      法  官  陳美燕
                                      法  官  唐照明
以上正本證明與原本無異。
業務侵占部分不得再上訴。
行使偽造私文書部分，如不服本判決應於收受本判決後20日內向
本院提出上訴書狀，其未敘述上訴理由者，並得於提起上訴後20
日內向本院補提理由書狀（均須按他造當事人之人數附繕本）「
切勿逕送上級法院」。
中　　華　　民　　國　　111 　年　　6 　　月　　7 　　日
                                      書記官  梁雅華
附錄本判決論罪科刑法條：
中華民國刑法第336條：
對於公務上或因公益所持有之物，犯前條第一項之罪者，處1年
以上7年以下有期徒刑，得併科15萬元以下罰金。
對於業務上所持有之物，犯前條第一項之罪者，處6月以上5年以
下有期徒刑，得併科9萬元以下罰金。
前二項之未遂犯罰之。
中華民國刑法第210條：
偽造、變造私文書，足以生損害於公眾或他人者，處 5 年以下
有期徒刑。
中華民國刑法第216條：
行使第210條至第215條之文書者，依偽造、變造文書或登載不實
事項或使登載不實事項之規定處斷。
中華民國刑法第339條：
意圖為自己或第三人不法之所有，以詐術使人將本人或第三人之
物交付者，處5年以下有期徒刑、拘役或科或併科50萬元以下罰
金。
以前項方法得財產上不法之利益或使第三人得之者，亦同。
前二項之未遂犯罰之。
附表:   編號 犯罪事實   主     文 1 事實一㈠ 毛紹紀犯業務侵占罪，處有期徒刑柒月。未扣案之犯罪所得新臺幣捌萬元沒收，於全部或一部不能沒收或不宜執行沒收時，追徵其價額。 2 事實一㈡ 前段部分（原判決主文）： 毛紹紀犯行使偽造私文書罪，處有期徒刑肆月，如易科罰金，以新臺幣壹仟元折算壹日。未扣案之犯罪所得新臺幣肆萬肆仟零伍拾捌元沒收，於全部或一部不能沒收或不宜執行沒收時，追徵其價額。 後段部分（本院主文）： 毛紹紀犯業務侵占罪，處有期徒刑柒月。未扣案之犯罪所得新臺幣貳拾貳萬參仟捌佰貳拾捌元沒收，於全部或一部不能沒收或不宜執行沒收時，追徵其價額。 3 事實一㈢ 毛紹紀犯業務侵占罪，處有期徒刑陸月，如易科罰金，以新臺幣壹仟元折算壹日。未扣案之犯罪所得新臺幣貳萬玖仟伍佰陸拾柒元沒收，於全部或一部不能沒收或不宜執行沒收時，追徵其價額。